【裁判字號】    89,台上,1819
【裁判日期】    890413
【裁判案由】    違反水土保持法等罪
【裁判全文】
最高法院刑事判決                              八十九年度台上字第一八一九號
    上   訴   人  台灣高等法院檢察署檢察官
    上訴人即被告  乙○○
    被        告  甲○○
右上訴人等因被告等違反水土保持法等罪案件，不服台灣高等法院中華民國八十六年
十二月十七日第二審判決（八十六年度上訴字第四五八九號，起訴案號：台灣板橋地
方法院檢察署八十五年度偵字第二一○六二號、八十六年度偵字第八一號），提起上
訴，本院判決如左：
    主  文
原判決關於乙○○部分撤銷，發回台灣高等法院。
其他上訴駁回。
    理  由
一發回（乙○○）部分
本件原判決認定上訴人即被告乙○○係被告甲○○之子，二人明知坐落台北縣樹林鎮
○○○段太高坑小段十二之十三、十二之三一至三六地號及同縣龜山鄉○○○段大湖
頂小段一四九之一地號土地，均經政府公告為山坡地保育利用條例及水土保持法所定
之山坡地，於其上開挖整地，應先擬具水土保持計劃，送請主管機關核定，並監督實
施，竟基於共同犯意聯絡，未依規定擬具水土保持計劃，送請主管機關核定，即於民
國八十五年八月間，在原判決附圖所示山坡地著色部分內開挖整地建築房舍及修築擋
土牆，致該處土質鬆軟，發生水土流失，影響附近安全，有致生公共危險之虞。（甲
○○涉犯違反山坡地保育利用條例及水土保持法部分，未經起訴，移送另案併辦，已
遭退回）。又乙○○為上開工程之實際監督者，原應注意做好水土保持措施，維護工
地施工者之安全，竟疏未注意為之，致所僱請不知情之工人余永龍，於同年九月十二
日下午五時五十分許，在上開十二之十三地號土地上，欲停放挖土機時，因太靠近邊
坡，該處地質鬆軟，重心失衡而滾落下方三十公尺許之路上，致余永龍受傷送醫不治
死亡；莊某於送余永龍就醫後，犯罪未發覺前，即向警方自首並接受裁判等情；因將
第一審論處乙○○共同在山坡地內開挖整地未先擬具水土保持計劃致生水土流失與因
過失致人於死二罪刑部分之判決撤銷，改判依牽連犯等規定論處共同在山坡地內開挖
整地未先擬具水土保持計劃致生水土流失之罪刑。固非全無見地。
惟查：(一)刑法第五十五條後段所規定之牽連犯，須二以上犯罪行為有目的與方法或結
果之密切關係者，始足構成，亦即必須以犯一罪之方法行為犯他罪，或以犯一罪之結
果行為犯他罪，方有牽連關係可言。本件原判決事實認定被告乙○○未依規定擬具水
土保持計劃，送請主管機關核定，即為上開開挖整地，致該處土質鬆軟，水土流失，
影響安全致生公共危險之虞，觸犯山坡地保育利用條例第三十五條第三項、水土保持
法第三十三條第三項前段等罪；又疏未注意上情，致所僱請之工人余永龍欲停放挖土
機時，因太靠近邊坡，重心失衡滾落下方道路，致余永龍受傷不治死亡，另犯刑法第
二百七十六條第一項之過失致人於死罪。縱令屬實，其所犯違反山坡地保育利用條例
及水土保持法部分，與過失致人於死罪之間，在客觀上有無目的與方法或結果之直接
密切而不可分之牽連關係﹖饒有研求之餘地。原審未詳予勾稽，遽認其間有牽連犯關
係，難謂適法。(二)被告乙○○於歷審一再辯稱伊僅在上開十二之三一至三六地號土地
上整地修築擋土牆等，並未在王黃彩雲所有之上開十二之十三、一四九之一地號上開
挖整地等語（一審卷一三四頁，原審卷一四、三九頁）；另經詳核台北縣樹林地政事
務所土地複丈成果圖（即原判決附圖），上開開挖整地後，在十二之十三、一四九之
一地號土地上所留者，為黃土表面，該情形究係開挖十二之十三、一四九之一地號所
致，抑或開挖上開十二之三一至三六地號土地時推土至十二之十三、一四九之一地號
﹖非無疑竇。被告乙○○此項辯解，似非全無根據。何以不足採信﹖原審未予調查說
明，亦有未盡查證職權之能事及理由欠備之違法。以上諸端，或為檢察官及被告乙○
○上訴意旨所指摘，或為本院得依職權調查之事項，應認原判決上開部分有撤銷發回
之原因。
二駁回（甲○○）部分
按刑事訴訟法第三百七十六條所列各罪之案件，經第二審判決者，不得上訴於第三審
法院，法有明文。本件被告甲○○部分，檢察官僅起訴其涉犯刑法第二百七十六條第
一項罪嫌（其涉犯山坡地保育利用條例第三十五條第三項、水土保持法第三十三條第
三項前段部分，未經起訴，移送原法院八十六年度上訴字第四七一九號併辦，已遭退
回），核屬刑事訴訟法第三百七十六條第一款之案件，既經第二審將第一審諭知被告
無罪之判決撤銷，改為公訴不受理之判決，依上開說明，自不得上訴於第三審法院，
檢察官仍對此部分提起上訴，顯非法所准許，應予駁回。
據上論結，應依刑事訴訟法第三百九十七條、第四百零一條、第三百九十五條前段，
判決如主文。
中      華      民      國    八十九    年      四      月      十三    日
                              最高法院刑事第十庭
                                  審判長法官  曾  有  田
                                        法官  陳  宗  鎮
                                        法官  劉  介  民
                                        法官  魏  新  和
                                        法官  孫  增  同
      右正本證明與原本無異
                                              書  記  官
中      華      民      國    八十九    年      四      月     十八     日


司法院資訊處製作；財團法人民間司法改革基金會備份。
